ACORDAO-COMPLETO-2411226

ACÓRDÃO 8663/2020 ATA 28/2020 - SEGUNDA CÂMARA

VISTOS, relatados e discutidos estes autos de concessão de pensões militares do Ministério da Defesa - Comando do Exército,
ACORDAM os Ministros do Tribunal de Contas da União, reunidos em sessão da Segunda Câmara, em:
9.1. determinar à Sefip que promova a oitiva prévia das Senhoras Jurema Paes (CPF: XXX.434.776-XX) e Maria Lucia Paes (CPF: XXX.583.576-XX) , beneficiárias da pensão instituída pelo Sr. João Antonio Paes (CPF: XXX.362.876-XX) , para oportunizar que as pensionistas, querendo, manifestem-se sobre a acumulação indevida de três benefícios previdenciários, em inobservância ao art. 29 da Lei 3.765/1960, cientificando-as de que têm o direito de optar pelos benefícios legalmente acumuláveis e de que, caso a escolha recaia sobre a pensão militar, o Órgão de origem cadastrará novo ato de concessão no Sistema Sisac, livre da irregularidade ora apontada no presente processo;
9.2. envie cópia deste Acórdão, acompanhado do Relatório e Voto que o fundamentam, às Senhoras Jurema Paes e Maria Lucia Paes, aos demais pensionistas e ao Comando do Exército/Ministério da Defesa.

Atos de Pensão militar.

Segunda Câmara

3. Interessados/Responsáveis:
3.1. Interessados: Aparecida de Fatima Paes (CPF: XXX.183.306-XX); Damião José Paes (CPF: XXX.028.566-XX); Geny Paes Verdasca (CPF: XXX.556.836-XX); Jurema Paes (CPF: XXX.434.776-XX); Maria Lucia Paes (CPF: XXX.583.576-XX); Selma Paes (CPF: XXX.995.196-XX).

13.1. Ministros presentes: Ana Arraes (Presidente), Augusto Nardes, Aroldo Cedraz e Raimundo Carreiro (Relator).
13.2. Ministros-Substitutos presentes: Marcos Bemquerer Costa e André Luís de Carvalho.

RAIMUNDO CARREIRO

Inicialmente, registro que atuo no presente processo por ter sido sorteado, conforme Termo de Sorteio à peça 1.
2.	Adoto como Relatório, a instrução feita no âmbito da Sefip (peça 4) , a qual obteve a concordância do Diretor (peça 5) . 
"INTRODUÇÃO
Trata-se de ato de pensão militar, submetido, para fins de registro, à apreciação do Tribunal de Contas da União (TCU) , de acordo com o art. 71, inciso III, da Constituição Federal.  Os atos foram cadastrados e disponibilizados ao TCU por intermédio do Sistema e-Pessoal, na forma do art. 2º e 4º da Instrução Normativa TCU 78/2018.
EXAME TÉCNICO
Os procedimentos para exame, apreciação e registro de atos de pessoal encontram-se estabelecidos na Instrução Normativa TCU 78/2018 e na Resolução TCU 206/2007. Essas normas dispõem que os atos de pessoal disponibilizados por meio do e-Pessoal devem ser submetidos previamente a críticas automatizadas, com base em parâmetros predefinidos.
As críticas das informações cadastradas na etapa de coleta do ato foram elaboradas e validadas levando-se em conta as peculiaridades de cada ato. Os itens verificados nessa etapa são inerentes a dados cadastrais, fundamentos legais, mapa de tempo, ficha financeira, assim como eventuais ocorrências de acumulação. Trata-se de verificações abrangentes, minuciosas e precisas e sem a necessidade de ação humana e, portanto, menos suscetível a falhas. As críticas aplicadas estão discriminadas no sistema, no Menu e-Pessoal, opção "Crítica", que podem ser acessadas mediante concessão de perfil específico a servidores do TCU responsáveis pela análise.
Além das críticas automatizadas, há verificação humana adicional no caso de haver alertas do sistema ou informações não formatadas, como esclarecimentos do gestor ou do controle interno.  
As críticas também consideram os registros do Sistema Integrado de Administração de Recursos Humanos (Siape) . O Siape disponibiliza informações atualizadas sobre as parcelas que integram os proventos, diferentemente, portanto, do e-Pessoal, que informa as parcelas no momento do registro do ato. 
Essa confrontação com o Siape fornece uma visão atual e verdadeira da situação, o que permite descaracterizar irregularidades e inconsistências que, embora constantes do e-Pessoal, já foram corrigidas.
As verificações detectadas nos atos encontram-se discriminadas na aba de pendências de cada ato no sistema e-Pessoal, bem como nos espelhos dos atos contemplados por esta instrução.
Exame das Constatações
É oportuno informar que a Sra. JUREMA PAES além da pensão militar em estudo acumula mais benefícios civis do INSS em desacordo com os incisos I e II do art. 29 da lei 3.765/60, in verbis: 
Art. 29. É permitida a acumulação: (Redação dada peça Medida provisória nº 2.215-10, de 31.8.2001) 
 I - de uma pensão militar com proventos de disponibilidade, reforma, vencimentos ou aposentadoria;   
 (...) 
 II - de uma pensão militar com a de outro regime, observado o disposto no art. 37, inciso XI, da Constituição Federal. (Redação dada peça Medida provisória nº 2.215-10, de 31.8.2001) 
 Sendo os seguintes benefícios civis acumulados cumulativamente com a pensão militar, segundo banco de dados desta Corte: 
	Titular (nome) 
	Situação
	Valor
	Espécie (descrição completa) 
	Data Início

	JUREMA PAES
	Ativo
	3.202,12
	PENSAO POR MORTE PREVIDENCIARIA
	22/06/2014

	JUREMA PAES
	Ativo
	1.045,00
	APOSENTADORIA POR INVALIDEZ
	20/03/2019

Assim, a pensão supracitada não deve prosperar, devendo a interessada supracitada optar por dois benefícios dentre os 03 (três) acumulados. 
No que se refere a possíveis acumulações por parte dos demais beneficiários, apenas a Sra. MARIA LUCIA PAES, CPF: XXX.583.576-XX, acumula cargos/ funções ou proventos, mas em acordo com a CF/88 e o art. 29 da Lei 3.765/60. 
PROPOSTA DE ENCAMINHAMENTO 
Ante o exposto, com fundamento no art. 71, inciso III, da Constituição Federal, no art. 1º, inciso V, e art. 39, incisos I e II, da Lei 8.443/1992, no art. 260 do Regimento Interno do Tribunal de Contas da União, propõe-se considerar ILEGAL o ato em estudo, negando-lhe o registro e determinando ao Comando do Exército o que se segue: 
a) no prazo de 15 (quinze) dias, a contar da ciência desta Deliberação, abstenha-se de realizar pagamentos decorrentes do ato impugnado, sujeitando-se a autoridade administrativa omissa à responsabilidade solidária, nos termos do art. 262, caput, do Regimento Interno/TCU; 
b) dê ciência, no prazo de 15 (quinze) dias, a contar do recebimento da notificação deste Acórdão, à Sra. JUREMA PAES, encaminhando a este Tribunal, no prazo de 30 (trinta dias) , comprovante da referida ciência; 
c) alerte a Sra. JUREMA PAES que o efeito suspensivo proveniente da interposição de possíveis recursos perante o TCU não as exime da devolução dos valores percebidos indevidamente após a respectiva notificação, caso os recursos não sejam providos.
c) esclarecer à unidade de origem, com supedâneo no art. 262, § 2º, do Regimento Interno, que a concessão considerada ilegal poderá prosperar mediante a emissão e o encaminhamento a este Tribunal de novo ato concessório, escoimado das irregularidades apontadas nestes autos; 
d) apresente a Sra. JUREMA PAES o direito à opção por 02 (dois) dos benefícios dos 03 (três) que estão sendo pagos atualmente."
3.	O Ministério Público junto ao TCU, representado pelo Procurador Rodrigo Medeiros de Lima, manifestou concordância com a Unidade Técnica, nos seguintes termos (peça 6) , litteris:
"Em exame ato de pensão militar instituída por João Antônio Paes, em favor dos filhos Aparecida de Fátima Paes, Damião José Paes (na condição de filho inválido) , Geny Paes Verdasca, Jurema Paes, Maria Lúcia Paes, Selma Paes, concedida pelo Ministério da Defesa - Comando do Exército.
2.	Em pareceres uniformes a Secretaria de Fiscalização de Pessoal (Sefip) propôs a ilegalidade e negativa de registro do ato tendo em vista que uma das beneficiárias da pensão, a Sra. Jurema Paes, percebe, além da pensão militar, outros dois benefícios previdenciários dos cofres públicos, em desacordo com o art. 29 da Lei 3.765/1960 (peças 4-5) .
3.	Desde já anuímos à proposta da Unidade Técnica, sem prejuízo das considerações a seguir expendidas.
4.	Segundo a Sefip, a acumulação informada no ato de pensão militar com proventos de aposentadoria do Governo do Estado de Minas Gerais, pela Sra. Maria Lúcia Paes (CPF: XXX.583.576-XX) , está de acordo com o citado art. 29 da Lei 3.765/1960. 
5.	Com efeito, a referida acumulação é possível. Todavia, além dos citados benefícios previdenciários, a Sra. Maria Lúcia Paes percebe aposentadoria por invalidez previdenciária paga pelo Instituto Nacional do Seguro Social (INSS) , número do benefício 1401171998, desde 1/11/2006. Portanto, a Sra. Maria Lúcia Paes, igualmente à Sra. Jurema Paes, percebe 3 benefícios previdenciários dos cofres públicos, o que torna o ato ilegal por não atender o disposto no art. 29 da Lei 3.765/1960, também em relação a ela.
6.	Ressalte-se que o ato foi enviado ao TCU em 2016, de modo que pode ser apreciado sem a necessidade de prévia oitiva das interessadas, nos termos do Acórdão 587/2011-TCU-Plenário."
	
	É o relatório.

não há

Procurador Rodrigo Medeiros de Lima.

PESSOAL. PENSÃO MILITAR. PERCEPÇÃO INDEVIDA, POR DUAS PENSIONISTAS, DE DOIS BENEFÍCIOS PREVIDENCIÁRIOS CUMULATIVAMENTE COM PENSÃO MILITAR. PROMOÇÃO DE OITIVA PRÉVIA, DIANTE DA NECESSIDADE DE OPÇÃO POR DOIS DOS BENEFÍCIOS, CONFORME ART. 29, DA LEI 3.765/1960. DETERMINAÇÃO A SEFIP. CIÊNCIA AOS INTERESSADOS.

PENSÃO MILITAR (PMIL)

Secretaria de Fiscalização de Pessoal (SEFIP).

Em exame ato de pensão militar, concedida pelo Ministério da Defesa - Comando do Exército, e instituída pelo Senhor João Antonio Paes (CPF: 021.362.876-72) em favor dos seguintes beneficiários:
	a) Aparecida de Fátima Paes - CPF:  382.183.306-82
	Filha Solteira - Nascimento: 25/1/1959
	Vigência da Concessão: 9/11/2015
	Pensão Militar de Segunda Ordem para filha
	b) Damião José Paes - CPF:  062.028.566-45
	Filho Solteiro - Nascimento: 17/6/1957
	Vigência da Concessão: 9/11/2015
	Pensão Militar para filho portador de invalidez
	c) Geny Paes Verdasca - CPF:  280.556.836-20
	Filha Viúva - Nascimento: 9/7/1952
	Vigência da Concessão: 9/11/2015
	Pensão Militar de Segunda Ordem para filha
	d) Jurema Paes - CPF:  926.434.776-34
	Filha Separada - Nascimento: 15/5/1947
	Vigência da Concessão: 9/11/2015
	Pensão Militar de Segunda Ordem para filha
	e) Maria Lúcia Paes - CPF:  641.583.576-91
	Filha Separada - Nascimento: 27/10/1949
	Vigência da Concessão: 9/11/2015
	Pensão Militar de Segunda Ordem para filha
	Acumulação declarada - Cargo/emprego público exercido no Governo de Minas Gerais
	f) Selma Paes - CPF:  024.995.196-73
	Filha Solteira - Nascimento: 27/7/1940
	Vigência da Concessão: 9/11/2015
	Pensão Militar de Segunda Ordem para filha
2.	Os atos foram submetidos à apreciação do Tribunal de Contas da União, para fins de registro, de acordo com o art. 71, inciso III, da CF/88. O cadastramento e a disponibilização ao TCU ocorreram por intermédio do Sistema de Apreciação e Registro de Atos de Admissão e Concessões (Sisac) . O Controle Interno posicionou-se pela legalidade do ato e das cotas individuas de cada beneficiário (peça 6, p. 6) .
3.	O presente processo foi instruído pela Unidade Técnica com proposta de ilegalidade do ato (peça 4) , a qual contou com a anuência do Diretor (peça 5) . O MP/TCU, representado pelo Procurador Rodrigo Medeiros de Lima, expressou concordância com a proposta (peça 6) .
4.	A Sefip, em sua análise, destacou que a Sra. Jurema Paes além da pensão militar, recebe dois outros benefícios civis do INSS, acumulação que não é permitida pelos incisos I e II do art. 29 da Lei 3.765/60, abaixo transcritos. No caso da Sra. Maria Lucia Paes, embora haja acumulação de cargos/funções com o benefício pensional, a Sefip ressaltou que ela está de acordo com a CF/88, bem assim com o art. 29 da Lei 3.765/60.
Art. 29. É permitida a acumulação: (Redação dada peça Medida provisória nº 2.215-10, de 31.8.2001) 
 I - de uma pensão militar com proventos de disponibilidade, reforma, vencimentos ou aposentadoria;   
 (...) 
 II - de uma pensão militar com a de outro regime, observado o disposto no art. 37, inciso XI, da Constituição Federal. (Redação dada peça Medida provisória nº 2.215-10, de 31.8.2001) 
5.	Com base no normativo acima transcrito, foi constatada a percepção dos benefícios civis abaixo descritos, de forma cumulativa com a cota de pensão militar ora em análise: 
	Titular (nome) 
	Situação
	Valor
	Espécie (descrição completa) 
	Data Início

	JUREMA PAES
	Ativo
	3.202,12
	PENSAO POR MORTE PREVIDENCIARIA
	22/06/2014

	JUREMA PAES
	Ativo
	1.045,00
	APOSENTADORIA POR INVALIDEZ
	20/03/2019

6.	Assim, diante da ilegalidade constatada, a Sefip propõe que o ato de pensão militar ora em apreciação seja considerado ilegal, com base no art. 71, inciso III, da CF/88, no art. 1º, inciso V, e art. 39, incisos I e II, da Lei 8.443/1992, e no art. 260 do RI/TCU.
7.	O Ministério Público de Contas junto ao TCU, de seu lado, destacou que embora a Sefip tenha considerado que a acumulação pela Sra. Maria Lúcia Paes de pensão militar com proventos de aposentadoria do Governo do Estado de Minas Gerais estaria regular de acordo com o art. 29 da Lei 3.765/1960, terminou identificando a seguinte informação adicional:  a beneficiária também percebe aposentadoria por invalidez previdenciária paga pelo Instituto Nacional do Seguro Social (benefício 1401171998) , desde 1/11/2006. 
8.	Continua, pois, a entender que o ato é ilegal, por não atender o disposto no art. 29 da Lei 3.765/1960, mas por duas ocorrências: acumulação indevida de três benefícios pela Senhora Maria Lúcia Paes; acumulação indevida de três benefícios pela Sra. Jurema Paes. 
9.	No caso concreto, a princípio, não há necessidade de oitiva prévia das beneficiárias, uma vez que como o ingresso do ato no TCU se deu em 27/12/2016 (peça 2) , estamos diante de um prazo inferior aos 5 anos estabelecidos no Acórdão 587/2011-TCU-Plenário. Ocorre que, diante da iminência de duas beneficiárias da pensão militar terem que escolher por dois dos benefícios que podem ser acumulados legalmente, entendo que se faz necessária a oitiva prévia de ambas, para que, querendo, se manifestem sobre a acumulação indevida de três benefícios previdenciários, em inobservância ao que dispõe o art. 29 da Lei 3.765/1960.
10.	Levei em consideração, em recente processo de minha relatoria que tratou do mesmo assunto que: "Mesmo diante da percepção de um benefício pensional militar cumulativamente com as remunerações de outros dois benefícios e da jurisprudência do TCU ser pacífica no que concerne à impossibilidade jurídica de acumulação de três benefícios, entendo que não é o momento para considerar ilegal o ato em comento, com a consequente negativa de registro, pois é importante oportunizar que a Sra. Maria Creusa de Vasconcelos possa se manifestar nos autos. Dessa forma, faz-se necessário determinar que a Sefip, preliminarmente, promova a oitiva da interessada, para só após manifestar-se sobre o mérito do ato." 
11.	Mantendo a coerência, também neste processo entendo que ação semelhante se faz necessária, razão pela qual a proposta de Acordão é no sentido de determinar à Sefip que, preliminarmente à análise de mérito, promova a oitiva prévia das Senhoras Jurema Paes e Maria Lucia Paes, beneficiárias da pensão instituída pelo Sr. João Antonio Paes.  
12.	Diante das considerações aqui alinhadas, Voto por que a Segunda Câmara do Tribunal de Contas da União adote a proposta de Acórdão que ora submeto à apreciação.
TCU, Sala das Sessões Ministro Luciano Brandão Alves de Souza, em 18 de agosto de 2020.
RAIMUNDO CARREIRO 
Relator